【裁判字號】    95,訴,1150
【裁判日期】    951122
【裁判案由】    綜合所得稅
【裁判全文】
臺北高等行政法院判決
                                     95年度訴字第01150號
                              .
原      告  甲○○
訴訟代理人  鍾敏宜  會計師
被      告  財政部臺北市國稅局
代  表  人  許虞哲(局長)
訴訟代理人  乙○○
            丙○○
上列當事人間因綜合所得稅事件，原告不服財政部中華民國95年
2月15日台財訴字第09400644140號訴願決定，提起行政訴訟。
本院判決如下：
    主  文
原告之訴駁回。
訴訟費用由原告負擔。
    事  實
一、事實概要：原告為甲○○建築師事務所之負責人，86年度綜
    合所得稅結算申報，自行申報該事務所之執行業務所得為新
    台幣（下同）0 元，經被告初查依執行業務收入歸戶清單核
    定為5,710,640 元，併課原告當年度年度綜合所得稅，核定
    綜合所得總額為6,170,683 元，淨額為5,394,224 元，除補
    徵稅額1,455,469元外，並按短漏稅額1,149,072元處以0.5
    倍之罰鍰計574,500 元（計至百元止）。原告不服，申請復
    查，未獲變更，提起訴願，遭決定駁回後，原告未提起行政
    訴訟而確定，嗣原告94年8 月16日以適用法令錯誤為由，依
    稅捐稽徵法第28條規定具文向被告申請退還上開罰鍰，經被
    告所屬內湖稽徵所以94年10月3 日財北國稅內湖綜所二字第
    0940014833號函覆否准所請，原告提起訴願，經決定駁回後
    ，遂提起本件行政訴訟。
二、兩造聲明：
    (一)原告聲明：
      1.訴願決定及原處分均撤銷。
      2.被告應做成准予退還誤繳86年度綜合所得稅罰鍰之處分
        。
    (二)被告聲明：駁回原告之訴。
三、兩造之爭點：原處分有無稅捐稽徵法第28條「適用法令錯誤
                」之情形？
    (一)原告主張之理由：
      1.原告不服被告前開覆函，已於規定期限內提出訴願聲明
        書（未具訴願理由），訴願機關並未依規定通知原告補
        提訴願理由，且對於同樣依清單查得之執行業務收入（
        並無振唐興業公司開立憑單，前經被告審查二科表示類
        此調整收入不屬於短漏報之範圍，應屬補稅免罰）87
        年度案經被告主管科通知法務科應屬補稅免罰之範圍，
        惟被告不察86年度仍予以送罰，申請復查又未做有利變
        更，被告對於相同案情何以為不同處分，訴願決定及原
        處分均未確實函請主管科查核，僅以本案原告已繳清罰
        鍰，全案未依規定提起行政訴訟已告確定等由為搪塞，
        難謂已盡調查之能事，莫視原告之權益。
      2.被告所屬內湖稽徵所針對原告退還罰鍰之申請，以94年
        9月5日財北國稅內湖綜所二字第0940012672號函請被告
        ，其所持理由，即本案案情與87年度完全相同，87年度
        部分略以，前因被告以本案（87年度）該事務所漏報振
        唐興業公司收入，其中86年度部分按漏報所得依所得稅
        法第110 條第1 項規定送罰（此時86年度罰鍰尚在復查
        中）而87年度部分有無違章情事是否送罰？移請被告機
        關審查二科審理。案經該科以：原告主張該筆源自振唐
        興業公司之收入，係屬已退還並未實現，雖提供該受任
        工程案件已註銷之證明，但未能提示相關資金流程，是
        本案逕予如數加計為原告之執行業務收入，另因上開收
        入係按公會通報數辦理，振唐興業公司所得給付無扣繳
        憑單可稽，應屬原告執行業務收入之調整，免依短漏報
        所得移罰。是87年度既經被告機關主管科明確表示此案
        係調整性質而非短漏報所得情形，顯屬明確。
      3.依據稽徵機關辦理綜合所得稅違章案件審查要點第2 點
        第7 款規定﹕「執行業務者已填報執行業務所得或納稅
        義務人已填報本人或…之所得﹐經稽徵機關調查核定調
        整增列其所得額非屬短漏報收入…」被告查得與本案86
        年度相同情形之原告87年度執行業務所得，據被告之審
        查二科回覆法務科略以：「…上開收入係按公會通報數
        辦理，振唐興業…公司（所得給付人）無扣繳憑單可稽
        ，應屬劉君執業收入之調整﹐免依短漏報所得移罰」。
        被告於本案復查時，就此對原告有利之專業見解未予甚
        斟酌，執意裁罰。而據原告瞭解，自本案件至今，所有
        關於執行業務者之收入調整事項皆未裁罰，實有適用法
        令錯誤，並違反法律平等原則及自我拘束原則之情形。
      4.又查，86年本稅案件高院判決確定後，原告提起上訴，
        經最高行政法院通知原判決已廢棄發回高院，故可能有
        架構變動計算錯誤之情形。原告對87年度本稅及罰鍰申
        請復查時，亦表明被告於86年所得稅本稅部分完成行政
        救濟之完整程序，確認架構基礎後再行議處，因若86年
        本稅訴訟程序中任何事實及金額認定的調整變動，必然
        對86年罰鍰計算產生影響。而原告因疏忽行政訴訟期間
        故不得已繳納罰鍰，正因有溢繳稅捐之行為，才有稅捐
        稽徵法第28條之適用，故被告答辯書中引用44年判字第
        44號判例，認為原告就已確定之同一法律關係再事爭執
        ，顯係誤解。另縱使被告執意認定此為確定案件，實務
        上亦有稅捐稽徵法第28條之適用。
    (二)被告主張之理由：
      1.按「中央或地方機關之行政處分，認為違法或不當，致
        損害其權利或利益者，得依本法提起訴願…」。「本法
        所稱行政處分，係指中央或地方機關就公法上具體事件
        所為之決定或其他公權力措施而對外直接發生法律效果
        之單方行政行為」分別為訴願法第1條第1項及第3條第1
        項所明定。經查本件係爭86年度裁處罰鍰爭議與財政部
        台財訴字第0920078552號訴願決定為同一事件，原告復
        於94年8 月16日以適用法令錯誤等由，具文向被告所屬
        內湖稽徵所申請更正退還86度綜合所得稅已納之罰鍰，
        嗣經被告所屬內湖稽徵所以94年10月3 日財北國稅內湖
        綜所二字第0940014833號函復以，本案已屬確定案件。
        該函復僅係通知性質，尚非行政處分，合先陳明。
      2.依據稽徵機關辦理綜合所得稅違章案件審核要點第2 點
        第7 款規定：執行業務者已填報執行業務所得或納稅義
        務人已填報本人或…之所得，經稽徵機關調查核定調整
        增列其所得額非屬短漏報收入或虛列成本、損費者。查
        原告86年度綜合所得稅結算申報，自行列報取自該事務
        所之執行業務所得為0 元，即無免罰之適用，且係爭罰
        鍰前提起訴願，經財政部93年2 月9 日台財訴字第0920
        078552號訴願決定駁回原告之訴願，是本案並無適用法
        令錯誤或計算錯誤情事，自無稅捐稽徵法第28條規定之
        適用，從而被告所屬內湖稽徵所以94年10月3 日前開函
        否准所請，並無不妥。
      3.又按「確定，係指下列各種情形：一、經稅捐機關核定
        之案件，納稅義務人未依法申請復查者。二、經復查決
        定，納稅義務人未依法提起訴願者。…」為稅捐稽徵法
        第34條第3 項所明定。又「當事人於終局判決後，不得
        就同一法律關係更行起訴，此為一事不再理之原則；違
        背此原則者，即為法所不許。」亦有改制前行政法院著
        有44年判字第44號判例可資參照。本件既經原告就所處
        罰鍰不服，循經財政部訴願決定駁回，原告亦自承未依
        限提起行政訴訟，徵諸首揭規定，則係爭事件即告確定
        ；原告復就同一事件未提供具體證明而於94年8 月16日
        以適用法令錯誤等由，具文向被告申請更正退還86度綜
        合所得稅已納之罰鍰，顯係就已確定之法律關係再事爭
        執，有違一事不再理原則，請予以駁回。
    理  由
一、本件原告起訴時，被告之代表人為張盛和，嗣於訴訟中變更
    為許虞哲，茲據新任代表人具狀聲明承受訴訟，經核無不合
    ，應予准許。
二、按「納稅義務人對於因適用法令錯誤或計算錯誤溢繳之稅款
    ，得自繳納之日起5 年內提出具體證明，申請退還；逾期未
    申請者，不得再行申請。」稅捐稽徵法第28條定有明文。
三、本件原告為甲○○建築師事務所之負責人，86年度綜合所得
    稅結算申報，原列報該事務所之執行業務所得為0 元，經被
    告初查依執行業務收入歸戶清單核定為5,710,640 元，併課
    原告當年度綜合所得稅，除核定補徵稅額1,455,469 元外，
    並按短漏稅額1,149,072 元處以0.5 倍罰鍰計574,500 元。
    原告申請復查，未獲變更，提起訴願，遭決定駁回後，因原
    告未提起行政訴訟而確定。嗣原告94年8 月16日主張依稅捐
    稽徵法第28條規定申請退還上開罰鍰，經被告所屬內湖稽徵
    所以94年10月3 日財北國稅內湖綜所二字第0940014833號函
    覆否准所請之事實，為兩造所不爭，並有前開各申報書、核
    定通知書、訴願決定書、原告申請書及被告所屬內湖稽徵所
    前開覆函附原處分卷可稽，堪信為真實。
四、原告起訴主張：被告核定其漏報取自振唐興業公司之收入係
    按公會通報數辦理，該公司無所得扣繳憑單可稽，應屬執行
    業務所得之調整，免依短漏報所得處罰，與本案情形相同之
    原告87年度所得部分，被告內部主管科審查二科已明確表示
    上述見解，被告未予審酌並為原告有利之處分，顯有違法情
    事等語。故本件厥應審究者，係被告處以原告86度漏稅罰，
    是否有稅捐稽徵法第28條「適用法令錯誤」之情形？
五、經查，稅捐稽徵法第28條所稱「適用法令錯誤」，係指本於
    確定之事實所為單純適用法令有無錯誤之爭執，至於主張原
    處分認定事實錯誤，進而為適用法令錯誤之爭執，則非屬得
    依稅捐稽徵法第28條規定請求退稅之範疇（參照最高行政法
    院94年度判字第1622號判決、94年各級行政法院行政訴訟法
    律座談會法律問題第7 則研討結論）。本件原告主張被告併
    計歸課其86年度取自振唐興業公司之收入，係按公會通報數
    核定，核屬執行業務所得之調整，應免依短漏報所得處罰云
    云，均係對於原罰鍰處分原因事實之爭執，並非本於確定之
    事實適用法令有無錯誤之爭議，揆諸前揭說明，即無適用稅
    捐稽徵法第28條規定之餘地。再者，被告係以原告原自行列
    報其事務所86年度執行業務所得為0 元，惟經被告事後查獲
    其尚有前開執行業務收入5,710,640 元，而未依規定申報，
    因認原告短漏報前開所得，乃依所得稅法第110 條第1 項規
    定，按短漏稅額1,149,072 元處以0.5 倍罰鍰計574,500 元
    ，適用法令並無錯誤，亦無與行為時之解釋判例有所牴觸之
    情形，自無適用法令錯誤可言。故原告主張依稅捐稽徵法第
    28條規定，申請退還前開罰鍰，於法即非有據。
六、綜上所述，被告否准原告所請退還罰鍰之處分，並無違誤，
    訴願決定予以維持，亦無不合。原告訴請撤銷，並請求判命
    被告作成准予退還上開罰鍰之處分，均無理由，應予駁回。
據上論結，本件原告之訴為無理由，爰依行政訴訟法第98條第3
項前段，判決如主文。
中    華    民    國    95    年    11    月   22     日
                        第二庭審判長法  官  徐瑞晃
                                    法  官  陳金圍
                                    法  官  蕭惠芳
上為正本係照原本作成。
如不服本判決，應於送達後20日內，向本院提出上訴狀並表明上
訴理由，如於本判決宣示後送達前提起上訴者，應於判決送達後
20日內補提上訴理由書（須按他造人數附繕本）。
中    華    民    國    95    年    11    月   22     日
                                    書記官  李淑貞


司法院資訊處製作；財團法人民間司法改革基金會備份。
